臺灣高等法院民事裁定　　　　　　　　　96年度破抗字第86號
　　抗　告　人　甲○○
抗告人因聲請破產宣告事件，對於中華民國96年9月19 日臺灣台
北方法院96年度破字第74號所為裁定提起抗告，本院裁定如下：
    主      文
原裁定廢棄，應由臺灣臺北地方法院更為裁定。
    理      由
一、抗告人於原法院聲請及本院抗告意旨略以：伊不善理財，為
    替男友母親清償債務向銀行借貸，因債務龐大，陷入以債養
    債之困境，後又因友人急需用錢向伊調度資金，財務狀況雪
    上加霜，目前負債約新台幣（下 同）6,022,240元，財產僅
    餘2,814,742元，銀行利息約年利率20%，伊不吃不喝亦無法
    支付每月5萬元之利息， 況伊目前失業，毫無收入來源，失
    業前每月薪水2萬餘元， 已無力清償上開債務，因而聲請破
    產。破產法中所謂不能清償債務，重在客觀負債大於資產，
    原法院已認定伊負債超過資產甚多，現有財產扣除別除權後
    之價值僅30、40萬元，足以支付破產程序之費用，構成破產
    財團。至於還款比例，並非破產宣告應斟酌之要件，債務人
    有無支付不能之破產原因，係以裁定時之狀況為準，債務人
    將來有無工作能力或薪資未來有無增加之可能，非宣告破產
    之法定障礙事項。伊之資產是否足以清償各銀行每月本息，
    未見原法院查明，原法院徒以伊尚有工作能力，可有收入，
    即誤認伊與宣告破產要件不符，適用法規錯誤。另原法院認
    為破產之聲請，需先進行債務協商之先行程序，係增加法律
    所無之限制。爰請求廢棄原裁定，發回臺灣臺北地方法院。
二、原法院駁回抗告人之聲請，以： 抗告人目前負債5,829,748
    元， 超過資產2,814,742元（含現金20萬元、坐落桃園縣桃
    園市○○段872號之土地 及坐落桃園縣桃園市○○街165號4
    樓之2之房屋1棟），惟抗告人前已依「中華民國銀行商業同
    業公會全國聯合會消費金融無擔保債務協商機制」與最大債
    權銀行安泰商業銀行達成自95年6月起分120期、利率2%，每
    月32,409元依各債權銀行債權比例，至全部債務清償為止之
    債務協商，當時抗告人已充分考量資產及能力，且資力與本
    件聲請時之資力並任何非當時所得預料之情節，抗告人是否
    達於一般、繼續且客觀之不能支付之狀態，並非無疑。抗告
    人係59年3月1日生，現僅37歲，至60歲止尚有23年工作期間
    ，縱目前暫無固定收入，惟債權人均係金融機構，抗告人有
    2,814,742元之資產及工作能力， 當再次與債權銀行協商，
    債權銀行均反對抗告人破產，並允諾於合理範圍內協助抗告
    人處理債務。且抗告人之債務非全係信用貸款，有相當金額
    係信用卡消費款，購買服飾、餐飲、娛樂或電視購物等支出
    ，抗告人日後能避免奢侈性消費，以其能力及工作年限，非
    無清償可能等情，為其裁判之基礎。
三、按破產，對債務人不能清償債務者，宣告之，破產法第57條
    定有明文，故宣告破產須以債務人不能清償所負債務為要件
    。另財團費用及財團債務，應先於破產債權，隨時由破產財
    團清償之；破產宣告後，如破產財團之財產不敷清償財團費
    用及財團債務時，法院因破產管理人之聲請，應以裁定宣告
    破產終止，破產法第97條、 第148條分別定有明文。依上開
    法條意旨以觀，如債務人已無財產，或其財產已不足支付財
    團費用；或破產財團雖勉強可組成，然其破產財團之財產尚
    不敷清償破產財團之費用及財團之債務，縱令宣告債務人破
    產，因其他破產債權人已無法藉由破產程序而受到任何清償
    之機會，而無從依破產程序清理其債務時，始無宣告破產之
    實益，此觀司法院25年院字第1505號解釋自明。
四、抗告人主張： 其積欠十七家債權銀行之債務總計6,022,240
    元，固據提出債權人名冊（原法院卷第18-19頁）， 並有債
    權銀行之陳報及帳單在卷（原法院卷第88-92、94-120、122
    、124-131、133-135、137-138、140-142、144-165頁 ），
    惟其中尚有債權人華南商業銀行股份有限公司、臺灣新光商
    業銀行股份有限公司、台北富邦商業銀行股份有限公司未覆
    ，原法院即逕行核算抗告人目前之負債為5,829,748元， 顯
    有未合。又抗告人主張； 其有門牌桃園縣桃園市○○街165
    號4樓之2之建物 及坐落之同市○○段872地號 應有部分47/
    10000之土地（價值2,610,442元）， 及現金20萬4,300元，
    總計財產2,814,742元可供作破產財團云云。 但按在破產宣
    告前，對於債務人之財產有質權、抵押權或留置權者，就其
    財產有別除權，別除權之債權人，不依破產程序而行使其權
    利，破產法第108條定有明文。 抗告人所有之上開房地之價
    值為多少？ 該房地業經設定最高限額抵押權384萬元予上海
    商業銀行股份有限公司（下簡稱上海商銀），而抗告人現尚
    積欠上海商銀2,424,992元，已據上海商業銀行陳報明確（
    原法院卷第131頁）， 上開房地遭上海商銀行使別除權後，
    究殘餘多少價值，可供組成抗告人之破產財團？均有未明。
    又抗告人縱有財產可供構成破產財團，因破產法第95條、第
    96條已分別列明破產財團費用及破產財團債務之定義及範圍
    ，破產財團費用及財團債務之數額，以及破產財團是否足夠
    清償破產財團費用及財團債務，宣告破產有無實益等事項，
    有待調查。原法院未遑調查審認，逕以抗告人尚有資產及相
    當之工作能力為由，駁回抗告人之聲請，尚有未洽。抗告人
    指摘原裁定不當，為有理由，因破產事件倘經准許，所進行
    之程序應由原法院為之，爰將原裁定廢棄，由原法院另為適
    切之處理。
五、據上論結：本件抗告為有理由， 依破產法第5條、民事訴訟
    法第492條，裁定如主文。
中　　華　　民　　國　　96　　年　　10　　月　　22　　日
                    民事第一庭
                        審判長法　官  張耀彩
　　　　  　　　　　　　　　　法　官  盧彥如
　　　　　  　　　　　　　　　法　官  林金吾
正本係照原本作成。
本裁定除以適用法規顯有錯誤為理由，並經本院許可外，不得再
抗告。如提起再抗告，應於收受後10日內委任律師為訴訟代理人
向本院提出再抗告狀。並繳納再抗告費新台幣１千元。
中　　華　　民　　國　　96　　年　　10　　月　　22　　日
                              書記官  張淑芳
